臺灣高等法院臺中分院刑事裁定
110年度毒抗字第492號
抗  告  人  
即  被  告  蔡兆人


上列抗告人即被告因聲請觀察勒戒案件，不服臺灣臺中地方法院
中華民國110年2月22日刑事裁定（110年度毒聲字第248號），提
起抗告，本院裁定如下：
    主  文
抗告駁回。
    理  由
一、本件抗告人即被告（下稱抗告人）蔡兆人抗告意旨略以：抗
    告人患有思覺失調症，懇請繼續讓抗告人戒癮治療，以方便
    治療思覺失調症等語。
二、按毒品危害防制條例業於民國109年1月15日修正公布，並於
    同年7月15日施行，其中該條例第20條第1項、第2項均未修
    正，僅將第3項有關觀察、勒戒或強制戒治執行完畢釋放後
    得適用前2項規定之期間，由「5年後」再犯第10條之罪修改
    為「3年後」再犯，另增訂第35條之1第1款、第2款前段規定
    ，施行前犯第10條之罪之案件，於施行後，偵查中，由檢察
    官依修正後規定處理；審判中，由法院依修正後規定處理。
    是犯第10條之罪者，不論係修正前後，均應依新法規定處理
    。次按犯毒品危害防制條例第10條之罪者，檢察官應聲請法
    院裁定，令被告入勒戒處所觀察、勒戒，其期間不得逾2月
    。觀察、勒戒後，檢察官依據勒戒處所之陳報，認受觀察、
    勒戒人無繼續施用毒品傾向者，應即釋放，並為不起訴之處
    分；認受觀察、勒戒人有繼續施用毒品傾向者，檢察官應聲
    請法院裁定令入戒治處所強制戒治，其期間為6個月以上，
    至無繼續強制戒治之必要為止。但最長不得逾1年。依前項
    規定為觀察、勒戒或強制戒治執行完畢釋放後，3年後再犯
    第10條之罪者，適用前2項之規定，毒品危害防制條例第20
    條第1項、第2項、第3項分別定有明文。而上開所謂「3年後
    再犯」，只要本次再犯（不論修正施行前、後）距最近1次
    觀察、勒戒或強制戒治執行完畢釋放，已逾3年者，即該當
    之，不因其間有無犯第10條之罪經起訴、判刑或執行而受影
    響，業經最高法院刑事大法庭109年度台上大字第3826號裁
    定闡釋甚明。次按毒品危害防制條例第24條第1項，採行「
    觀察、勒戒」與「緩起訴之戒癮治療」並行之雙軌模式，並
    無「緩起訴之戒癮治療」應優先於「觀察、勒戒」的強制規
    定。毒品危害防制條例規定之觀察、勒戒處分，係一種針對
    受處分人將來之危險所為預防、矯正措施之保安處分，目的
    係為斷絕施用毒品者之身癮及心癮，並屬強制規定。而該觀
    察勒戒之程式，僅於下開可排除適用外：⒈依據毒品危害防
    制條例第24條第1項規定，於檢察官先依刑事訴訟法第253條
    之1第1項、第253條之2之規定，為附命完成戒癮治療之緩起
    訴處分時，不適用之；⒉或犯第10條之罪者，於犯罪未發覺
    前，自動向行政院衛生署指定之醫療機構請求治療，醫療機
    構依據毒品危害防制條例第21條第1項規定，免將請求治療
    者送法院或檢察機關等情；其餘就初犯或觀察勒戒、強制戒
    治執行完畢5年後（即修正後之3年後）再犯施用毒品罪之行
    為人，犯毒品危害防制條例第10條之罪者，檢察官即應向法
    院提出聲請裁定其入勒戒處所觀察、勒戒，且凡經檢察官聲
    請，法院亦僅得依法裁定令入勒戒處所執行觀察、勒戒，以
    查其是否仍有施用毒品傾向，並據以斷定幫助受處分人澈底
    戒毒之方法，尚無自由斟酌以其他方式替代之權，亦無因受
    處分人之個人或家庭因素而免予執行之餘地。又所謂戒癮治
    療計畫，係法務部基於防制毒品危害之刑事政策與毒品危害
    防制條例第24條鑑於對於若干施用毒品者若僅施以徒刑不足
    以斷絕毒癮之規範本旨，乃令檢察機關與行政院衛生褔利部
    合作，由檢察官審酌個案情形，援引毒品危害防制條例第24
    條，改以緩起訴處分方式轉介毒品施用者前往醫療院所治療
    。惟是否給予被告為附命完成戒癮治療之緩起訴處分，要屬
    檢察官之職權，而法院原則上應尊重檢察官職權之行使，僅
    就檢察官之判斷有違背法令、事實認定有誤或其他裁量重大
    明顯瑕疵等事項，予以有限之低密度審查，尚不得任意指為
    違法（最高法院103年度台上字2464號判決、臺灣高等法院
    暨所屬法院107年法律座談會第22號提案研討結論意旨參照
    ）。
三、經查：
  ㈠抗告人基於施用第二級毒品甲基安非他命之犯意，於109年11
    月23日8時許，在臺中市○○區○○○○街00號「Hotel99
　　」旅館內，以將甲基安非他命置入玻璃球吸食器內，再以燃
　　燒玻璃球吸食煙霧方式，施用第二級毒品甲基安非他命1次
    ，業據抗告人於警詢及偵查中均坦承不諱（見109毒偵4219
    卷第41至47、139至142頁），嗣於同日13時30分許，為警在
    臺中市西屯區烈美街與福興北二街交岔路口查獲，並扣得其
    所有第二級毒品甲基安非他命3包、吸食器1組；及於同日15
    時27分許，為警至抗告人位在臺中市○○區○○○街000號住處，
    扣得其所有第二級毒品甲基安非他命2包、吸食器1組、電子
    磅秤1台、分裝袋1包、注射針筒1支；並於同日16時分許，
    經警徵得抗告人同意，採集其尿液送驗，經初步以酵素免疫
    法（EIA）篩檢，再以液相層析串聯式質譜法確認，檢驗結
    果呈安非他命、甲基安非他命陽性反應等情，有臺中市政府
    警察局第二分局委託檢驗尿液代號、真實姓名對照表（代號
    00000000）、採集尿液（送驗）採證同意書、正修科技大學
    超微量研究科技中心109年12月17日尿液檢驗報告（原始編
    號：B00000000）附卷（見109毒偵4219卷第87、89頁；109
    核交4223卷第9頁）可參，復有上開扣案物扣案可佐，是抗
    告人上揭施用第二級毒品甲基安非他命之犯行，足堪認定。
    又抗告人雖曾於109年間因施用毒品犯行經臺灣臺中地方檢
    察署檢察官以109年度毒偵字第758號、第1390號、第1402號
    為附命戒癮治療之緩起訴處分確定，其中戒癮治療部分係於
    109年9月8日起至110年9月7日止，有其緩起訴處分書、臺灣
    高等法院被告前案紀錄表附卷（見110毒聲248卷第13至15頁
    ；本院卷第21至24頁）可佐，顯然抗告人之戒癮治療尚未完
    成，自難等同曾受「觀察、勒戒或強制戒治」之執行完畢，
    復以抗告人未曾另因施用毒品案件，經法院裁定觀察、勒戒
    或強制戒治等情，是原審詳查後，認抗告人確有前揭施用第
    二級毒品甲基安非他命之行為，而依檢察官聲請裁定抗告人
    應送勒戒處所觀察、勒戒，於法並無不合。
  ㈡抗告人提起本件抗告，並未就其本件涉犯施用甲基安非他命
    之犯罪事實有所爭執，僅執前詞請求戒癮治療云云。惟查：
　⒈所謂毒品戒癮治療計畫，係法務部基於防制毒品危害之刑事
　　政策與毒品危害防制條例第24條規定，鑑於對於若干施用毒
    品者若僅施以徒刑不足以斷絕毒癮之規範本旨，乃令檢察機
    關與行政院衛生署合作，由檢察官審酌個案情形，援引毒品
    危害防制條例第24條，並參酌刑法第57條所列事項及公共利
    益之維護，改以緩起訴處分方式轉介毒品施用者前往醫療院
    所治療，然是否為附命完成戒癮之緩起訴處分，係屬檢察官
    之職權，亦即是否給予毒品施用者為附命完成戒癮治療之緩
    起訴處分，係屬刑事訴訟法第253條之1第1項及第253條之2
    第1項第6款特別賦予檢察官之職權，檢察官自得本於上開規
    定及立法目的，針對個案予以斟酌採擇，其裁量結果如認適
    於為緩起訴處分者，固須於緩起訴處分中說明其判斷之依據
    ，惟其如認為應向法院聲請觀察、勒戒者，無需徵詢毒品施
    用者之同意，亦無需贅語交代不適於為緩起訴處分之理由，
    且法院原則上應予尊重，僅就其認定事實有誤、違背法令，
    或其裁量有重大明顯瑕疵等為低密度審查，此裁量權之行使
    苟無濫用或不當情形，自不得任意指為違法。另被告無聲請
    檢察官為附命完成戒癮治療之緩起訴處分之權利，其縱提出
    聲請，亦僅在促請檢察官注意得否予以適用，檢察官並不受
    被告聲請之拘束。是以本件檢察官審酌全案事證後，認以向
    法院聲請觀察、勒戒始能達成戒斷之目的，依毒品危害防制
    條例第20條第1項之規定向法院聲請裁定觀察、勒戒，未對
    抗告人為附命完成戒癮治療之緩起訴處分諭知，此乃屬檢察
    官適法職權的行使，其程序並無不合，難謂其判斷有違背法
    令、事實認定有誤或其他裁量重大明顯瑕疵等情事，本院自
    應予以尊重。
  ⒉又毒品危害防制條例第20條第1項規定之施以觀察、勒戒，
　　係保安處分之一種，其明文規定：犯毒品危害防制條例第10
    條之罪者，檢察官「應」聲請法院裁定，可知該條係屬強制
    規定，又毒品危害防制條例之全文，並無課以檢察官於聲請
    觀察勒戒裁定前應訊問抗告人是否同意觀察勒戒之規定。亦
    即，除有毒品危害防制條例第21條第1項規定犯同條例第10
    條之罪者，於犯罪未發覺前，自動向行政院衛生署指定之醫
    療機構請求治療，醫療機構免將請求治療者送法院或檢察機
    關，以及同條例第24條第1項規定檢察官先依刑事訴訟法第2
    53條之1第1項、第253條之2之規定，為附命完成戒癮治療之
    緩起訴處分時，不適用第20條第1項之程序外，凡經檢察官
    聲請，法院僅得依法裁定令入勒戒處所觀察、勒戒，尚無自
    由斟酌以其他方式替代之權。而本件抗告人既未曾在犯罪未
    發覺前，自動向行政院衛生福利部指定醫療機構請求治療之
    情事，自與前揭得為附命完成戒癮治療之緩起訴處分之規定
    不合。據此，本件抗告人既有檢察官聲請意旨所載施用第二
    級毒品甲基安非他命之行為，法院即應依同條例第20條第1
    項規定，裁定令入勒戒處所執行觀察、勒戒，並無自由裁量
    或為其他處分之餘地，亦不得因抗告人之個人因素或要求而
    免予執行或改以其他方式為之，業經最高法院109年台上大
    字第3826號違反毒品危害防制條例案件宣示在案。從而，原
    審依修正後毒品危害防制條例第35條之1、第20條第1項規定
    ，准許檢察官聲請，裁定抗告人令入勒戒處所觀察、勒戒，
    經核認事用法尚無違誤。至抗告意旨所稱可藉由戒癮治療以
    治療其思覺失調症等情，經核與法院審酌檢察官聲請送觀察
    、勒戒有無理由之判斷無涉，核非適法之抗告理由。
四、綜上所述，原審以抗告人確有施用第二級毒品甲基安非他命
    之犯行，因而裁定令抗告人入勒戒處所觀察、勒戒，核其所
    為認事用法，並無違誤或不當。抗告人徒執前情詞，指摘原
    裁定不當，為無理由，應予駁回。
據上論斷，應依刑事訴訟法第412條，裁定如主文。
中　　華　　民　　國　　110 　年　　5 　　月　  10　　日
            刑事第九庭  審判長法　官　紀　文  勝
                              法　官　廖　健　男
                              法　官　賴  妙  雲
以上正本證明與原本無異。
不得再抗告。                      
                              書記官  林  玉  惠 
　　　　　　　　　　　　　　　　
中　　華　　民　　國　　110 　年　　5 　　月　　10　　日